ACORDAO-COMPLETO-2536079

ACÓRDÃO 996/2022 ATA 17/2022 - PLENÁRIO

VISTOS, relatados e discutidos estes autos de monitoramento de determinação encaminhada à Secretaria de Estado de Saúde do Distrito Federal (SES/DF) , por força do disposto no Acórdão 1760/2021-TCU-Plenário, proferido em processo de denúncia noticiando possíveis irregularidades no processo de dispensa de licitação para aquisição emergencial de 100.000 unidades de teste rápido para detecção da covid-19, realizada com fundamento no art. 4º da Lei 13.979/2020,
ACORDAM os Ministros do Tribunal de Contas da União, reunidos em sessão do Plenário, diante das razões expostas pelo Relator, em:
9.1. considerar atendidas as medidas solicitadas no subitem 9.2 do Acórdão 1760/2021-TCU-Plenário;
9.2. dar ciência desta deliberação à Secretaria de Estado de Saúde do Distrito Federal e ao Sr. Manoel Luiz Narvaz Pafiadache; 
9.3. determinar o apensamento deste processo ao TC Processo 020.962/20207, nos termos do art. 36 da Resolução - TCU 259/2014.

Monitoramento de determinação constante de acórdão que apreciou denúncia sobre irregularidades no processo de dispensa de licitação para aquisição emergencial de 100.000 unidades de teste rápido para detecção da Covid-19.

Secretaria de Estado de Saúde do Distrito Federal.

3. Interessados/Responsáveis: Manoel Luiz Narvaz Pafiadache (XXX.468.567-XX).

13.1. Ministros presentes: Ana Arraes (Presidente), Benjamin Zymler (Relator), Augusto Nardes, Aroldo Cedraz, Vital do Rêgo e Jorge Oliveira.
13.2. Ministro-Substituto convocado: Marcos Bemquerer Costa.
13.3. Ministros-Substitutos presentes: Augusto Sherman Cavalcanti, André Luís de Carvalho e Weder de Oliveira.

BENJAMIN ZYMLER

Adoto como relatório a instrução de lavra de Sra. auditora da Secretaria de Controle Externo de Aquisições Logísticas, inserta à peça 23, cujo encaminhamento contou com a anuência do corpo diretivo da mencionada unidade técnica (peças 24 e 25) :
"Monitoramento de Acórdão
	A. Identificação do Processo

	TC Processo 026.175/2021-5
	Considerar as medidas atendidas e aplicar multa a responsável.

	Unidade Jurisdicionada
	Uasg

	Secretaria de Estado de Saúde do Distrito Federal (SES/DF) - Governo do Distrito Federal (GDF) 
	Não se aplica

	Objeto da Contratação

	Aquisição emergencial de 100.000 unidades de Teste Rápido para Detecção da Covid-19 (teste rápido para detecção qualitativa específica de IgG e IgM) , nos termos do artigo 4º da Lei 13.979, de 6 de fevereiro de 2020, processo: 00060-00173692/2020-42 (peça 3, p. 18) .

	Procedimento Auxiliar de Contratação  
	Modalidade  
	Número de Dispensa
	Número do TC Originário

	Não se aplica (dispensa de licitação) 
	Não se aplica (dispensa de licitação) 
	16/2020
	TC 020.962/2020-7

	B. Monitoramento

	Acórdão a ser monitorado
	Acórdão 1760/2021-TCU-Plenário, de 28/7/2021 (peça 5) 

	Documentos apresentados pela SES/DF:

	Ofício 2.207/2022 - SES/GAB, de 28/3/2022 (peça 20) . 

	Item do Acórdão:
	9.2 
	Tipo:
	Determinação 
	Análise:
	Atendido 

	Transcrição:

	9.2	com fundamento no art. 45 da Lei 8.443/1992, c/c o art. 71, inciso IX, da Constituição Federal, fixar prazo de 15 (quinze) dias para que a Secretaria de Estado de Saúde do Distrito Federal (SES/DF) adote as medidas necessárias ao exato cumprimento da lei, anulando o contrato decorrente da Dispensa de Licitação 16/2020 e, por conseguinte, promovendo a glosa definitiva da integralidade de todos os valores (Nota de Empenho 2020NE03833, de 8/5/2020) decorrentes da contratação da empresa Luna Park Importação, Exportação e Comércio Atacadista de Brinquedos Temáticos Eireli (CNPJ 19.984.198/0001-13) , informando ao TCU, no mesmo prazo, os encaminhamentos realizados, tendo em vista a ocorrência da seguinte ilegalidade: fornecimento incompatível com o objeto social da contratada e sem que esta possuísse autorização de funcionamento (AFE) emitida pela Anvisa para a atividade de importar e distribuir os produtos objeto da contratação, em desconformidade com o disposto na Resolução RDC - Anvisa 16/2014;

	Resposta da SES/DF:

	a) por meio da Diretoria Executiva do Fundo de Saúde do Distrito Federal, novamente informou que a nota de empenho 2020NE03833 encontra-se com a inscrição em 'restos a pagar não processado' cancelada e que a decisão exarada por meio do Acórdão 1760/2021-TCU-Plenário foi registrada no processo da despesa (00060-00173692/2020-42) , encaminhando o Despacho - SES/FSDF, de 14/9/2021 (peça 20, p. 3-4) .

	Análise:

	Inicialmente, cumpre registrar que o presente monitoramento tem por objeto verificar o cumprimento: (i) da anulação do contrato decorrente da mencionada Dispensa de Licitação 16/2020; e (ii) da glosa definitiva da integralidade de todos os valores (Nota de Empenho 2020NE03833, de 8/5/2020) decorrentes da contratação da empresa Luna Park Importação, Exportação e Comércio Atacadista de Brinquedos Temáticos Eireli (CNPJ 19.984.198/0001-13) .
No âmbito do TC 020.962/2020-7, processo originário deste monitoramento, a SES/DF, ao ser notificada do Acórdão 1760/2021-TCU-Plenário (peça 6) , limitou-se a apresentar as seguintes informações (peça 8, p. 1-2) :
 (...) não houve nenhum pagamento referente a despesa com o credor Luna Park Importação, Exportação e Comércio Atacadista de Brinquedos Temáticos Eireli por meio do processo 00060-00173692/2020-42, e no momento a despesa referente a Nota de Empenho 2020NE03833 (39855383) encontra-se com a inscrição em restos a pagar não processado cancelada.
 (...) 
Inteiramos a ciência desta GEAFE/DIRFI/FSDF quanto ao Acórdão 1760/2021-TCU-Plenário 1. Processo nº TC 020.962/2020-7:
 (...) 
Informamos adicionalmente, que a decisão foi registrada no processo da despesa (00060-00173692/2020-42) por meio do Despacho SES/FSDF/DIRFI/GEAFE (69748130) (...) 
 (grifos originais retirados) 
Conforme análise inicial (peça 9) , foi necessário realizar diligência junto à SES/DF para que fossem encaminhados os documentos comprobatórios concernentes às medidas adotadas para o cumprimento das determinações previstas no subitem 9.2 do multimencionado acórdão.
No âmbito destes autos de monitoramento, a SES/DF encaminhou, intempestivamente, ofício em que as informações já prestadas anteriormente foram repetidas pela Diretoria Executiva do Fundo de Saúde do Distrito Federal (peça 14, p. 19-20) :
"Em atendimento ao solicitado no Despacho SES/CONT/ASDOC (69338533) , a Gerência de Análise Financeira de Despesas Executadas por Empenho (69746614) informa que "não houve nenhum pagamento referente a despesa com o credor Luna Park Importação, Exportação e Comércio Atacadista de Brinquedos Temáticos Eireli por meio do processo 00060-00173692/2020-42, e no momento a despesa referente a Nota de Empenho 2020NE03833 (39855383) encontra-se com a inscrição em restos a pagar não processado cancelada.", (...) 
 (...) 
Inteiramos a ciência desta GEAFE/DIRFI/FSDF quanto ao Acórdão 1760/2021-TCU-Plenário 1. Processo nº TC 020.962/2020-7:
 (...) 
Informamos adicionalmente, que a decisão foi registrada no processo da despesa (00060-00173692/2020-42) por meio do Despacho SES/FSDF/DIRFI/GEAFE (69748130) (...) 
 (grifos originais retirados) 
Dessa forma, sem informações novas e, sobretudo, sem o encaminhamento da documentação comprobatória do cumprimento das determinações ora monitoradas, a diligência não pode ser considerada atendida, tendo sido realizada a reiteração da diligência junto à SES/DF, ressaltando-se expressamente a necessidade de encaminhamento dos documentos comprobatórios e alertando os gestores para a possibilidade de aplicação de multa (peça 15, p. 3 - grifos originais) :
9.1. reiterar a diligência a Secretaria de Estado de Saúde do Distrito Federal, com fundamento nos artigos 157 e 187 do Regimento Interno/TCU, para que, no prazo de quinze dias, encaminhe cópia dos documentos que formalizaram a anulação do contrato decorrente da Dispensa de Licitação 16/2020 e que comprovam a glosa definitiva da integralidade de todos os valores decorrentes da referida contratação, a fim de comprovar o atendimento ao disposto no item 9.2 do Acórdão 1760/2021-TCU-Plenário, alertando os gestores que, nos termos do art. 58, IV, da Lei 8.443/1992, o não cumprimento de diligência ou das determinações deste Tribunal sujeita os responsáveis a multa
Novamente, a SES/DF encaminhou, intempestivamente, ofício com as mesmas informações, apresentando o Despacho - SES/FSDF, de 14/9/2021 (peça 20, p. 3-4) :
Em atendimento ao solicitado no Despacho SES/CONT/ASDOC (69338533) , a Gerência de Análise Financeira de Despesas Executadas por Empenho (69746614) informa que "não houve nenhum pagamento referente a despesa com o credor Luna Park Importação, Exportação e Comércio Atacadista de Brinquedos Temáticos Eireli por meio do processo 00060-00173692/2020-42, e no momento a despesa referente a Nota de Empenho 2020NE03833 (39855383) encontra-se com a inscrição em restos a pagar não processado cancelada.", (...) 
 (...) 
Inteiramos a ciência desta GEAFE/DIRFI/FSDF quanto ao Acórdão 1760/2021-TCU-Plenário 1. Processo nº TC 020.962/2020-7:
 (...) 
Informamos adicionalmente, que a decisão foi registrada no processo da despesa (00060-00173692/2020-42) por meio do Despacho SES/FSDF/DIRFI/GEAFE (69748130) (...) 
 (grifos originais retirados) 
Não obstante, por ter sido responsável pela instrução do TC Processo 026.182/2021-1, processo autuado por determinação do relator nos autos do processo de denúncia originador (TC 020.962/2020-7) , conforme item 9.14 do mencionado Acórdão 1760/2021-TCU-Plenário, esta auditora de controle externo obteve acesso à íntegra do processo administrativo da Dispensa de Licitação 16/2020 (SEI 00060-00173692/2020-42) , em que se constatou o seguinte (peça 22) : 
	a) não foi firmado contrato com a empresa Luna Park - Destaca-se a Autorização de Fornecimento de Material para a entrega de 20.000 testes rápidos para detecção qualitativa específica de IgG e IgM do Covid-19 pela empresa Luna Park (p. 2) , que gerou a nota de empenho (NE) 2020NE03668 no valor de R$ 3.600.000,00 (p. 4) , publicada no DODF, de 5/5/2020 (p. 8) ; e 
	b) NE 2020NE03668 - Por sua vez, a referida NE foi cancelada pela 2020NE03801, em razão da necessidade de adequação na estrutura programática orçamentária (p. 9) . Assim, posteriormente foram emitidas a 2020NE03833 (p. 10) e a ordem bancária (OB) 2020OB09543 (p. 11) . Essa OB foi cancelada, conforme extrato bancário (p. 14) , Detalhamento de Ordem Cancelada, referente ao cancelamento da 2020NE03833 (p. 15) e nota de lançamento (NL) 2020NL11647 (p. 16) .
Vê-se, portanto, que a simples consulta aos autos do processo administrativo da Dispensa de Licitação 16/2020 se mostra apta a encontrar a documentação comprobatória expressamente solicitada por meio das diligências efetuadas. Em que pese essa facilidade, restou demonstrado acima, com as repetitivas transcrições, que a SES/DF se limitou a apresentar as mesmas informações, sem os documentos comprobatórios. Consequentemente, a diligência não pode ser considerada atendida.
Assim, a omissão de informações ao responder a diligências do TCU afronta o dever legal de apresentar todos os documentos ou informações que forem devidamente solicitados, sujeitando os responsáveis à aplicação de multa, conforme disposto nos arts. 42 e 58, incisos IV e VI, da Lei 8.443/1992 c/c o art. 258, incisos IV e VI, do Regimento Interno do TCU (Acórdão 1796/2019-TCU-Plenário, relatora Ministra Ana Arraes) .
Por pertinente, ressalta-se que, nos termos do Acórdão 2790/2012-TCU-Primeira Câmara, relator Ministro Valmir Campelo, "a aplicação de multa por não atendimento, no prazo fixado, sem causa justificada, a diligência do relator ou a deliberação do TCU prescinde da prévia audiência do responsável na hipótese em que a correspondência enviada informa acerca da penalidade".
O ofício de diligência encaminhado (Ofício 60.117/2021-TCU-Seproc) expressamente informa que o não cumprimento de diligência ou de decisão deste Tribunal sujeita os responsáveis a multa (peça 11, p. 1) . Conforme analisado acima, além de respondida a destempo, a diligência não pode ser considerada atendida (item 6 retro) .
Nesse contexto, conforme disposto no Acórdão 2838/2015-TCU-Plenário, relator Ministro-Substituto Weder de Oliveira, "o não cumprimento de determinação expedida pelo TCU, dentro do prazo estipulado, verificado em processo de monitoramento, implica imputação de multa aos responsáveis, com fulcro no art. 58, inciso IV, da Lei 8.443/1992".
Assim, propõe-se a aplicação da multa prevista no art. 58, IV, da Lei 8.443/1992 ao gestor por descumprimento a diligência realizada em processo de controle externo, seguindo a jurisprudência do TCU, a exemplo dos Acórdão 2881/2021-TCU-Plenário, 2.884/2021-TCU-Plenário e 2.887/2021-TCU-Plenário, todos da relatoria do Ministro Walton Alencar Rodrigues.

	C. Proposta de Encaminhamento

	Em virtude do exposto, propõe-se:
14.1.	considerar atendidas as medidas solicitadas no item 9.2 do Acórdão 1760/2021-TCU-Plenário;
14.2.	aplicar ao Sr. Manoel Luiz Narvaz Pafiadache (CPF XXX.468.567-XX) , Secretário de Estado de Saúde do Distrito Federal, a multa prevista no art. 58, inciso IV, da Lei 8.443/1992, por descumprimento a diligência realizada em processo de controle externo, fixando-lhe o prazo de 15 (quinze) dias, a contar da notificação, para que comprove, perante o Tribunal (art. 214, inciso III, alínea "a", do Regimento Interno/TCU) , o recolhimento da dívida ao Tesouro Nacional, atualizada monetariamente desde a data do acórdão que vier a ser proferido, se for paga após o vencimento, na forma da legislação em vigor;
14.3.	autorizar, desde logo, nos termos do art. 28, inciso II, da Lei 8.443/1992, a cobrança judicial da dívida, caso não atendida a notificação;
14.4.	informar à Secretaria de Estado de Saúde do Distrito Federal e ao Sr. Manoel Luiz Narvaz Pafiadache o acórdão que vier a ser proferido, destacando que o relatório e o voto que fundamentam a deliberação ora encaminhada podem ser acessados por meio do endereço eletrônico www.tcu.gov.br/acordaos; e
14.5.	determinar o apensamento do processo ao processo originador (TC Processo 020.962/20207) , nos termos do art. 36 da Resolução - TCU 259/2014, alterada pela Resolução - TCU 321/2020."

	É o Relatório.

não há.

Não atuou.

DENÚNCIA. DISPENSA DE LICITAÇÃO PARA AQUISIÇÃO EMERGENCIAL DE TESTE RÁPIDO PARA DETECÇÃO DO NOVO CORONAVÍRUS REALIZADA COM FUNDAMENTO NA LEI 13.979/2020. SOBREPREÇO. CONTRATAÇÃO DE EMPRESA COM OBJETO SOCIAL INCOMPATÍVEL COM O FORNECIMENTO CONTRATADO. AUSÊNCIA DE AUTORIZAÇÃO DA VIGILÂNCIA SANITÁRIA PARA A COMERCIALIZAÇÃO DO PRODUTO. TESTES INSERVÍVEIS. IRREGULARIDADES CONFIRMADAS NO MÉRITO. PROCEDÊNCIA DA DENÚNCIA. DETERMINAÇÃO PARA RETENÇÃO DEFINITIVA DOS VALORES RELATIVOS AOS TESTES FORNECIDOS. MONITORAMENTO. DETERMINAÇÃO ATENDIDA. NÃO ATENDIMENTO INJUSTIFICADO A DILIGÊNCIAS PROMOVIDAS PELA UNIDADE TÉCNICA. APENSAMENTO.

MONITORAMENTO (MON)

Secretaria de Controle Externo de Aquisições Logísticas (Selog).

Cuidam os presentes autos de monitoramento do cumprimento de determinação encaminhada à Secretaria de Estado de Saúde do Distrito Federal (SES/DF) pelo subitem 9.2 do Acórdão 1760/2021-TCU-Plenário, originado de denúncia noticiando possíveis irregularidades no processo de dispensa de licitação para aquisição emergencial de 100.000 unidades de teste rápido para detecção da Covid-19, realizada com fundamento no art. 4º da Lei 13.979/2020. 
2.	Transcrevo abaixo o tópico da referida deliberação que é acompanhada neste processo de monitoramento:
"9.2. com fundamento no art. 45 da Lei 8.443/1992, c/c o art. 71, inciso IX, da Constituição Federal, fixar prazo de 15 (quinze) dias para que a Secretaria de Estado de Saúde do Distrito Federal (SES/DF) adote as medidas necessárias ao exato cumprimento da lei, anulando o contrato decorrente da Dispensa de Licitação 16/2020 e, por conseguinte, promovendo a glosa definitiva da integralidade de todos os valores (Nota de Empenho 2020NE03833, de 8/5/2020) decorrentes da contratação da empresa Luna Park Importação, Exportação e Comércio Atacadista de Brinquedos Temáticos Eireli (CNPJ 19.984.198/0001-13) , informando ao TCU, no mesmo prazo, os encaminhamentos realizados, tendo em vista a ocorrência da seguinte ilegalidade: fornecimento incompatível com o objeto social da contratada e sem que esta possuísse autorização de funcionamento (AFE) emitida pela Anvisa para a atividade de importar e distribuir os produtos objeto da contratação, em desconformidade com o disposto na Resolução RDC - Anvisa 16/2014;"
3.	A Secretaria de Controle Externo de Aquisições Logísticas (Selog) , compulsando informações obtidas nos autos do TC Processo 020.962/2020-7, processo no qual a deliberação acima foi proferida, considerou que a referida medida foi cumprida, entendimento com o qual estou de acordo.
4.	Não obstante o exposto, a unidade técnica relatou que as duas diligências solicitando documentação comprobatória à SES/DF não foram plenamente atendidas, pois aquele órgão se limitou a apresentar as mesmas informações já prestadas no âmbito do TC Processo 020.962/2020-7, porém, sem encaminhar os documentos comprobatórios necessários. Por esse motivo, em pareceres uníssonos, a unidade técnica propôs aplicar a sanção capitulada no art. 58, inciso IV, da Lei 8.443/1992 ao atual titular da pasta, o Sr. Manoel Luiz Narvaz Pafiadache.
5.	A respeito dessa medida alvitrada pela unidade técnica, tenho entendimento diferente pelos motivos que passo a expor.
6.	Primeiramente, corroboro as conclusões de que o descumprimento injustificado das determinações e diligências desta Corte de Contas endereçadas ao então secretário da pasta podem ensejar a aplicação de multa. Outrossim, a sanção pelo não atendimento à diligência do TCU prescinde de realização de prévia audiência quando constar na comunicação processual encaminhada ao responsável advertência de que o não cumprimento à diligência pode ensejar a aplicação da aludida multa (art. 268, § 3º, do Regimento Interno do TCU) .
7.	Ocorre que, nos termos de alguns precedentes já apreciados pelo TCU, a demonstração de que o desatendimento a diligência do TCU não causou prejuízo ao andamento regular do processo permite afastar a responsabilidade do gestor omisso. Nesse sentido, cito os Acórdão 6574/2012-TCU-Segunda Câmara (relator: Ministro Augusto Nardes) , 4.396/2009-1ª Câmara (também relatado pelo Ministro Augusto Nardes) e 2.684/2009-2ª Câmara (de relatoria do Ministro Aroldo Cedraz) .
8.	Inclino-me a seguir essa linha de entendimento no caso ora em apreciação, pois a própria unidade técnica informou que o atendimento parcial das informações solicitadas pelo TCU não trouxe maiores prejuízos ao andamento deste feito, o que possibilita ao Tribunal, em caráter excepcional, não aplicar multa ao gestor em razão do não envio da documentação requisitada.
9.	Após compulsar os autos, também é possível observar que o Sr. Manoel Luiz Narvaz Pafiadache, na condição de Secretário da SES/DF, não ficou inerte diante das solicitações da unidade técnica, conforme demonstram as manifestações de outras repartições daquela secretaria, que foram encaminhadas em conjunto com a resposta endereçada ao TCU.
10.	No bojo do  TC Processo 020.962/2020-7, o Sr. Manoel Luiz encaminhou espontaneamente o Ofício nº 9230/2021 - SES/GAB, de 21/9/2021 (peça 157 daquele feito, também autuado na peça 8 destes autos) , tão logo teve ciência do Acórdão 1760/2021-TCU-Plenário, prolatado na sessão do dia 15/9/2021. Anexo ao referido ofício, há manifestação da Diretoria Financeira do Fundo de Saúde do Distrito Federal informando que, diante da deliberação do TCU, "os autos serão finalizados nesta unidade até que hajam novos fatos e nova instrução de liquidação e pagamento enviado à esta Diretoria Financeira".
11.	Assim, ainda que a unidade técnica tenha considerado que tais informações não atenderam materialmente ao que foi requisitado, julgo ser de excessivo rigor aplicar a sanção prevista no art. 58, inciso IV, da Lei 8.443/1992.
12.	Por derradeiro, acolho a proposta de apensar o presente feito ao TC Processo 020.962/2020-7, atualmente em fase de pedido de reexame interposto pelos responsáveis que foram sancionados pelo Acórdão 1760/2021-TCU-Plenário.
Diante do acima exposto, voto por que o Tribunal adote o acórdão que ora submeto à apreciação deste Colegiado.
TCU, Sala das Sessões, em 11 de maio de 2022.
BENJAMIN ZYMLER 
Relator